【裁判字號】    98,易,32
【裁判日期】    980324
【裁判案由】    詐欺
【裁判全文】
臺灣臺南地方法院刑事判決                98年度易字第32號
公  訴  人  臺灣臺南地方法院檢察署檢察官
被      告  戊○○
被      告  丁○○
上二人共同
選任辯護人  賴鴻鳴律師
            黃俊達律師
            劉錦勳律師
上列被告因詐欺案件，經檢察官提起公訴（97年度偵續一字第6
號），本院判決如下：
    主  文
戊○○、丁○○均無罪。
    理  由
一、公訴意旨略以：被告戊○○（原名：賴弘洋）前係三合開發
    股份有限公司（下稱三合公司）負責人，丁○○則係三合公
    司會計及業務人員，其2 人明知三合公司實際上並無任何購
    地開發之計畫，竟共同基於為自己不法所有之意圖，以詐欺
    之故意，於民國93年間由丁○○向告訴人乙○○出示內載「
    大學區黃金店面+五星級套房、讓你收租金、收到手抽筋！
    」、「現成房東好康報你賺.... 」、「飯店式規劃管理、
    承造廠商：長禹企業、福胤營造、建築規劃：楊宗儒建築師
    」等內容之宣傳海報1紙，並佯稱：三合公司係其父所開設
    ；且三合公司在臺南市安南區興國管理學院附近有土地，將
    蓋學生宿舍，如參與投資可持股分紅云云，因此致告訴人乙○○陷於錯誤，而於93年4 月28日交付被告丁○○新臺幣（
    下同）20萬元參與入股三合公司；嗣於93年7 月間，被告丁○○復基於同一犯意，鼓吹告訴人可向銀行貸款取得現金後
    參與投資，致告訴人因此先於同年7 月間向陽信商業銀行（
    下稱陽信銀行）貸款30萬元後，再將其中20萬元交予被告丁○○作為第二筆投資款；又於同年9 月20日經由被告丁○○
    介紹之不知情銀行貸款代辦業者洪世銘（另名：洪偉杰），
    向萬泰商業銀行（下稱萬泰銀行）貸款60萬元後，將萬泰銀
    行存摺及印章交由被告丁○○自行從中陸續提領第三筆投資
    款共20萬元（丁○○共計提領21萬元，其中1 萬元係為洪世
    銘之代辦手續費）。嗣告訴人因遲未收受第2、3筆投資款之
    認股同意書，且三合公司均未有何動工興建之情事，始查悉
    有異，而向檢察官提出告訴，因認被告共同涉犯刑法第339
    條第1 項之詐欺取財罪。
二、公訴人認被告戊○○、丁○○共同涉犯詐欺取財罪，係以：
    (1)告訴人乙○○指訴被告丁○○於93年間持廣告宣傳海報向
    告訴人佯稱三合公司有土地興建學生宿舍，如參與投資可獲
    利並介紹告訴人貸款投資，告訴人乃先後陸續交付投資款予
    被告丁○○，嗣其欲要求被告丁○○交付第2、3筆投資款合
    計40萬元之認股同意書時，被告二人已不知去向，嗣經告訴
    人於95年9 月間找到被告丁○○時，才取得40萬元之認股同
    意書及知悉三合公司已於94年12月間停業之事實，有廣告宣
    傳海報一紙在卷、被告丁○○於偵查中之供述、證人洪世銘
    之證言及三合公司案卷可憑；(2)系爭宣傳海報係被告戊○○
    所製作，該宣傳海報上並載明建築規劃者為楊宗儒建築師，
    然楊宗儒建築師並未不認識被告二人，亦未與三合公司合作
    規劃學生宿舍，有證人楊宗儒之證詞可證；(3)三合公司僅於
    93年1 月間由鄭明鴻代表三合公司與地主施正得洽談購地事
    宜，前後僅洽談約2、3個月期間因價錢無共識而無結果，施
    正得並沒有和三合公司其他人接洽過，有證人鄭明鴻及施正
    得在偵查中之證詞；(4)三合公司於93年1 月5 日設立登記，
    原資本額為500 萬元，竟於93年7 月間另新增資310萬 元，
    嗣即於94年9 月26日申請停業登記，而告訴人共投資60萬元
    ，惟在三合公司股東名簿中，僅登記告訴人持有4 萬股所占
    股款僅40萬元，有三合公司93、94年度營利所得結算申報資
    料及公司登記卷可證；(5)依被告提出之三合公司在台南區中
    小企業銀行及第一商業銀行之帳戶資料所載，三合公司之存
    款均僅維持在10萬元至100 萬元之間，公司應無能力從事宿
    舍興建開發案等情為論據。
三、訊據被告丁○○、戊○○固不否認有收受告訴人合計60萬元
    之投資款，惟堅詞否認有共同詐欺取財之犯行，並辯稱：(1)
    系爭海報係完成於告訴人入股之後，被告丁○○並未拿海報
    給告訴人招攬入股，因海報係於93年11月間才完成，系爭海
    報之交付係公司之開發案向股東說明，告訴人有關被告丁○○以海報向告訴人募款之陳述不實，被告戊○○確實有計畫
    要委託楊宗儒建築師來設計宿舍始於海報上載明「建築規劃
    ：楊宗儒建築師」等語，系爭海報並非用以募款增資僅係預
    備事成之後分套房出售或出租，告訴人事後取得系爭海報，
    不能作為被告有罪之證據；(2)三合公司確實有要在安南區購
    地開發學生宿舍之計畫，且購地協商進行至94年9 月間；(3)
    告訴人之認股款均已確實進入公司帳戶，而認股同意書係告
    訴人自己遲誤至95年間才領取，並非被告不交付認股同意書
    ，又告訴人第三次股款係於93年9 月間才交付，而三合公司
    於7 月16日即已辦理增資登記，故該20萬股份未於增資時辦
    理登記，只能等公司下次增資時在一起登記，被告並無詐欺
    之故意，上開認股款已確實進入公司帳戶，被告也有發給認
    股同意書，僅係遲未登記，被告實無任何不法意圖等語。
四、本件各項證據資料及方法，業經本院於民國98年3 月10日公
    開審理之始，經合議庭評議後當庭宣示本件檢察官及辯護人
    所提出之各項證據資料及方法均有證據能力。
五、查被告戊○○、丁○○均不否認被告戊○○係三合公司之負
    責人，被告丁○○係三合公司之會計及行政人員，三合公司
    係於93年1 月5 日設立登記完成，登記股東繳納股款總額50
    0 萬元，另於93年7 月15日增資變更登記為810 萬元，增資
    時增列乙○○為股東，股款登記40萬元，被告戊○○確實有
    製作三合公司投資興建學生宿舍之廣告宣傳海報，被告丁○○於93年間亦確有邀約告訴人投資，告訴人並於93年4 月28
    日交付20萬元參與入股三合公司，嗣於93年7 月間又由告訴
    人向銀行貸款20萬元交由被告丁○○作為投資款，另於同年
    9 月20日又由被告丁○○介紹銀行代辦業者洪世銘向萬泰商
    業銀行貸款，由被告丁○○自貸款中再取得20萬元作為投資
    款，告訴人合計投資60萬元，被告丁○○係於95年7 月9 日
    始交付告訴人第2、3筆投資款合計40萬元之認股同意書予告
    訴人，而三合公司尚未動工興建學生宿舍，且已於95年1 月
    間向台南市政府申請停業登記等事實，並有系爭廣告宣傳海
    報1 紙、經濟部中部辦公室三合公司登記案卷、台南市政府
    95年1 月27日南市建商課字第0950001227號函（95年度交查
    字第1091號卷第59頁）及證人洪世銘之證言可憑，互核相符
    ，是該部分事實，應可認定。
六、
（一）惟按犯罪事實應依證據認定之，無證據不得認定犯罪事實
      ，又不能證明被告犯罪者，應諭知無罪之判決，刑事訴訟
      法第154 條、第301 條第1 項分別定有明文。又事實之認
      定，應憑證據，如未能發現相當證據，或證據不足以證明
      ，自不能以推測或擬制之方法，以為裁判基礎；認定不利
      於被告之事實，該依積極證據，苟積極證據不足為不利於
      被告事實之認定時，即應為有利於被告之認定，更不必有
      何有利之證據（最高法院著有40年度臺上字第86號、30年
      台上字第816 號判例可資參照）；又告訴人之指訴，本以
      使被告受刑事訴追為目的，故其陳述是否與事實相符，自
      應調查其他證據，以資審認，苟其所為攻擊之詞，尚有瑕
      疵，則在此瑕疵未予究明以前，即不能遽採為斷罪之基礎
      （最高法院著有69年度臺上字第1531號判例可資參照）。
      另按認定犯罪事實，所憑之證據，雖不以直接證據為限，
      間接證據亦包括在內，然無論直接或間接證據，其為訴訟
      上之證明，須於通常一般之人均不致於有所懷疑，而得確
      信其為真實之程度者，始得據之為有罪之認定，倘其證明
      尚未達到此一程度，而有合理性懷疑之存在時，即無從為
      有罪之認定，此亦有最高法院76年度臺上字第4986號判例
      可資參照。
（二）又按刑法第339 條第1 項之詐欺取財罪，係以意圖為自己
      或第三人不法之所有，以詐術使人陷於錯誤，將本人或第
      三人之物交付為構成要件。是刑法上之詐欺取財罪，除行
      為人主觀上有為自己或第三人不法之所有之意圖外，於客
      觀上，必以行為人有施用詐術為必要，如未使用詐術使人
      陷於錯誤，自不得以詐欺取財罪相繩。所謂以詐術使人交
      付，必係被詐欺人因其詐術而陷於錯誤，始為相當，若其
      所用方法，不能認為詐術，亦不致使人陷於錯誤，即不構
      成本罪（最高法院61年度臺上字第3099號、76年度臺上字
      第4986號、46年度臺上字第260 號判例意旨參照）。至於
      債務人於債之關係成立後，如有未依債之本旨履行民事債
      務之情形，在一般社會經驗上可能之原因甚多，縱令是出
      於惡意不為履行，苟無足以證明其在債之關係發生時，自
      始即具有不法所有之意圖之積極證據，亦僅能令負民事之
      遲延給付責任，尚不得據此債信違反之客觀事態，而推定
      債務人原有詐欺取財之犯意。
七、本件公訴人起訴認被告二人係虛構三合公司要投資興建學生
    宿舍之事實並共同以宣傳海報向告訴人施用詐術，致告訴人
    陷於錯誤而交付60萬元部分為被告所否認，被告並以前揭情
    詞置辯，經查：
（一）告訴人指被告丁○○在邀約投資之時，曾告知三合公司係
      被告丁○○家人所經營，且被告丁○○當時係拿已製作完
      畢之宣傳海報向其邀約投資等情，為被告丁○○所否認並
      辯稱：當時僅係告知家人有投資，並未拿宣傳海報向告訴
      人邀約等語，而與證人即被告丁○○之父親鄭明鴻於偵查
      中所證：92年11月我有投資，交給賴弘洋等語相符（見95
      年度交查字第1091號第13頁），是則其所辯尚非無據；而
      告訴人所指述被告丁○○當初有虛構三合公司係被告家人
      所經營等情，則無其他補強證據來佐證其所述之內容，尚
      難憑採。又有關告訴人所提出其內載有「大學區黃金店面
      +五星級套房讓你收租金，收到腳抽筋！」、「飯店式規
      劃管理，14項全配家具裝潢」、「名師手筆建築外觀，挑
      高Lobby 賓氣派非凡」之宣傳海報，被告賴弘承自承係伊
      所製作，惟陳稱該海報係委任證人丙○○作設計圖及透視
      圖後才製作完成，係於告訴人投資後才製作等語，並提出
      93年12月7 日傳送學生宿舍完整圖之郵件影本一紙、93年
      11月17日丙○○簽收設計圖、透視圖費用支票一紙為證，
      並經證人即系爭透視圖設計者丙○○到院證述：系爭海報
      上之建築物透視圖係由戊○○委託我設計，我有於93年11
      月17日向戊○○收過設計費，設計透視圖之前會事先與客
      戶事先討論草圖，之後才會把透視圖做出來，花了大約二
      、三個月的時間，因為案件太久了，有時候會跟客戶拿一
      些訂金，有時候整個案子再結算，要看客戶的情況，我確
      實有跟他收這筆設計費，... 我們是草圖出來才會有透視
      圖，透視圖出來之後就交給客戶，海報是他們自己去做決
      定等語明確（詳本院卷第69頁至71頁），由被告所提出之
      上開書證與證人丙○○所述互核，堪認被告確於93年12月
      間始取得系爭海報上建築物之透視圖，則海報之完成應係
      於93年12月之後，堪可認定，而告訴人之投資款係分別於
      93年4 月、7 月及9 月所交付，此為告訴人所是認，則告
      訴人交付投資款前系爭宣傳海報顯尚未製作完成，告訴人
      指稱被告丁○○係以系爭宣傳海報向其施用詐術，要與事
      實不符，為無可採。
（二）就三合公司是否確有投資興建學生宿舍之計畫乙節，經查
      ：
   1、依證人即系爭溪南段599 地號土地共有人施正得於偵查中
      所證：台南市○○段地號599 號之土地係伊、施正忠及施
      正安3 兄弟所共有；另於93年間，曾有1 位名為「鄭明鴻
      」之男子找伊，說三合公司想在上開土地蓋學生宿舍，伊
      也曾到三合公司在大同路的辦公室談過，但三合公司想用
      合建的方式，在伊土地上蓋學生宿舍，而伊則希望三合公
      司買斷上開土地，最後因為價錢談不攏，所以沒有談成等
      語（見地檢署97年2 月1 日訊問筆錄）；另證人即代表三
      合公司與施正得洽談之鄭明鴻亦於偵查中證稱：93年間，
      伊知道三合公司要找土地蓋學生宿舍，適巧施正得與其家
      人想要賣台南市○○段地號599 號這塊土地，並找伊幫忙
      介紹人購地，之後伊就與施正得在三合公司的營業處所內
      ，談土地開發案，三合公司原先希望以合建方式，但地主
      施正得希望以每坪地4 萬元直接出售上開土地，但三合公
      司只願意出每坪地3 萬元之價格，因此最後沒有談成等語
      （見地檢署97年2 月25日訊問筆錄），是以被告二人所屬
      之三合公司確曾透過證人鄭明鴻與地主施正得洽談合建學
      生宿舍等情，惟因買賣價金未能合致而作罷，足認三合公
      司確有進行土地之洽購，其興建學生宿舍之投資計畫並非
      全然虛構，自難認被告自始即有詐騙告訴人之意圖。
   2、公訴人雖以證人施正得另有證述證人鄭明鴻僅陸續跟伊談
      2 個月左右及與證人鄭明鴻所證係於被告丁○○上班沒多
      久有出面談約2、3個月等語互核觀之，堪認被告戊○○於
      93年3 月間即已明知無法購地興建宿舍，卻仍向告訴人收
      取投資款，應屬詐欺行為云云。然被告戊○○於證人鄭明
      鴻幫忙介紹購地未成之後，確仍陸續與台南市○○段599
      地號土地之其他共有人洽談近一年，其後因公司停業才未
      繼續洽談，此業經證人即系爭599 地號土地實際共有人之
      一甲○○到庭證述明確，並有贈與協議書一紙在卷可憑，
      再互核證人丙○○上開所證，被告戊○○於93年11月間仍
      委由證人丙○○設計透視圖製作系爭宣傳海報，足見被告
      戊○○所屬之三合公司仍有投資搭蓋學生宿舍之計畫及後
      續之相關業務之進行，公訴人徒以被告戊○○未再與證人
      施正得洽談遽認三合公司已無投資興建計畫卻仍向告訴人
      收取投資款，即有詐騙之意圖云云，自無可採。
（三）至於公訴人以系爭宣傳海報載明建築規劃者為楊宗儒建築
      師，然依證人楊宗儒所證，證人楊宗儒並未曾見過系爭宣
      傳海報，亦未與三合公司合作規劃興建學生宿舍等情而指
      控被告戊○○係施用詐術部分，經查，系爭海報係委由證
      人丙○○所製作，而依證人丙○○到院所證：「（請求庭
      上提示辯護人98年2 月5 日提出之準備書狀證六楊宗儒名
      片，你是否認識楊宗儒？）我的好朋友。（就戊○○委託
      設計這個案子，戊○○有無跟楊宗儒接觸？）他們有沒有
      接觸我比較沒有印象，但是楊宗儒是我的好朋友，我的設
      計案最後要掛件，所以需要楊宗儒的簽證。（這件事情有
      無跟戊○○說？）正式送件的時候就需要，之前也有跟戊○○說，如果案子確認的話，需要楊宗儒的簽證。」等語
      觀之（見本院卷第71頁至72頁），本件被告戊○○所欲投
      資規劃興建學生宿舍案如確能成案，依受任協助規劃設計
      之證人丙○○之關係，應會由楊宗儒建築師作建築師簽證
      ，被告戊○○因此而於宣傳海報上載明由楊宗儒建築師規
      劃興建，亦非全然憑空杜撰而來，自難以此認定被告戊○○自始即有詐欺告訴人之意圖。
（四）又有關公訴人指控被告丁○○直至95年7 月間，始交付認
      股同意書予告訴人部分固為事實，然被告丁○○於偵查中
      陳稱：告訴人因沒空拿認股同意書，故系爭認股同意書一
      直放在伊這裡，直到95年間，伊才在伊住所內，拿上開認
      股同意書給告訴人等語（見地檢署96年6 月29日訊問筆錄
      第4 頁）；另告訴人於經檢察官詢問時亦稱：「（問：認
      股同意書你是否之前就有看到，只是先放在三合公司？）
      是。」「當時認股同意書有2 份，1 份40萬元，1 份20萬
      元。」（見地檢署上開訊問筆錄第4 頁），足見本件系爭
      認股同意書係因告訴人遲未取回，始暫由被告丁○○保管
      ，應非被告等故意隱藏上開認股同意書，自不得以告訴人
      遲延領取認股同意書而認被告有不法所有之意圖。再者，
      三合公司係於93年7 月間辦理增資，此有公司登記資料在
      卷可稽，而告訴人之60萬元投資款，其中40萬元部分係於
      93年7 月前所交付，被告戊○○就上開40萬元投資款，亦
      有辦理股權異動，並將告訴人之投資款存入三合公司之帳
      戶，此亦有三合公司93年7 月16日變更登記之股東名簿、
      三合公司第一銀行存簿影本在卷可佐，是被告2 人將告訴
      人交付之股款存入公司帳戶，並依其投資額分配三合公司
      股權，並無違誤，縱該公司事後經營不善，業務未能如預
      期推展而於95年1 月間辦理停業，亦不能據以推認被告2
      人自始即有不法所有之意圖及使用詐術之情事。
（五）至公訴人以三合公司在台南區中小企業銀行及第一商業銀
      行之帳戶之存款均僅維持在10萬元至100 萬元間，公司應
      無能力從事宿舍興建開發案，是被告應屬施用詐術騙取告
      訴人出資一節，被告戊○○就此辯稱：被告確實有要投資
      興建學生宿舍，被告係希望與地主合作，以土地向銀行貸
      款來完成學生宿舍開發案等語。經查，被告戊○○確實已
      於安南區尋得欲規劃興建之土地，並與地主洽談土地合建
      或購買之事宜，已如前述，而一般投資合建案，以土地向
      銀行貸款或另尋找投資者入股作為營造之資金之情，亦所
      在多有，非必已備妥全部資金始得開始規劃興建，被告上
      開所辯，尚非全無可採，公訴人未提出其他積極證據，徒
      以三合公司上開資金情形，即認被告邀約告訴人投資係施
      用詐術，尚難憑採。
七、綜上所述，公訴人起訴之依據均無從證明被告對告訴人有何
    施用詐術之行為，而被告於邀約告訴人投資之初確實有投資
    興建學生宿舍之計畫，而投資興建本即有風險存在，告訴人
    是否參與投資，應可自行判斷，不得以被告事後未能完成投
    資興建案且因經營不善而辦理停止營業即指被告有詐欺之意
    圖及行為，本件既無積極證據證明被告二人有不法意圖及施
    用詐術之行為，即與詐欺取財罪之要件不相當，其二人之犯
    罪應屬不能證明，自應為被告二人無罪之判決。
八、據上論斷，應依刑事訴訟法第301 條第1 項，判決如主文。
本案經檢察官周盟翔到庭執行職務。
中    華    民    國    98    年    3    月    24     日
                  刑事第二庭    審判長法  官  蘇義洲
                                      法  官  朱中和
                                      法  官  童來好
以上正本證明與原本無異
如不服本判決應於收受本判決後10日內向本院提出上訴書狀，並
應敘述具體理由。其未敘述上訴理由者，應於上訴期間屆滿後20
日內向本院補提理由書狀（均須按他造當事人之人數附繕本）「
切勿逕送上級法院」。
                                      書記官  柯貞如
中    華    民    國    98    年    3    月    24    日


司法院資訊處製作；財團法人民間司法改革基金會備份。
